臺灣高等法院臺南分院刑事裁定
111年度毒抗字第425號
抗  告  人  
即  被  告  王辰銘





上列被告因強制戒治案件，不服臺灣嘉義地方法院中華民國111
年5月9日111年度毒聲字第131號裁定（聲請案號：臺灣嘉義地方
檢察署111年度毒偵緝字第69號），提起抗告，本院裁定如下：
    主  文
抗告駁回。
    理  由
一、原裁定意旨略以：抗告人即被告王辰銘（下稱被告）因施用
    第二級毒品甲基安非他命，經依原審法院110年度毒聲字第5
    04號裁定送法務部矯正署臺灣臺南看守所臺南戒治所附設勒
    戒處所觀察、勒戒後，認有繼續施用毒品之傾向，有該所函
    文檢附之有無繼續施用傾向證明書、有無繼續施用毒品傾向
    評估標準紀錄表在卷可佐。是被告既經認定有繼續施用毒品
    傾向，則聲請人聲請裁定將被告送至戒治處所施以強制戒治
    ，於法有據，應予准許。爰依毒品危害防制條例第20條第2
    項後段，裁定被告令入戒治處所強制戒治，其期間為6個月
    以上，至無繼續強制戒治之必要為止，但最長不得逾1年等
    語。
二、抗告意旨略以：
　㈠按被告未經審判證明有罪確定前，應推定其無罪。（被告未
    收裁定書及指揮書即被令入戒治，司法先斬後奏，置抗告權
    力何在？置人權何在？）犯罪事實應依證據認定之，無證據
    不得認定犯罪事實；不能證明被告犯罪者，應諭知無罪之判
    決。刑事訴訟法第154條、第301條第1項分別定有明文。又
    依刑事訴訟法第161條第1項規定，檢察官就被告犯罪事實應
    負舉證及說服之實質舉證責任（請條列明確詳細數據及由來
    ，而非扼要依據認定有其施用毒品傾向給被告斷罪）。倘其
    提出之證據，不足為被告有罪之積極證明，或其指出證明之
    方法（心理學如何足證科學根據論定），無從說服被告以形
    成被告有罪之心證，基於無罪推定之原則，自應為被告無罪
    之諭知（最高法院92年台上字第128號判決意旨可參）。次
    按刑事訴訟法上所謂認定犯罪之證據，係指足以證明被告確
    有犯罪行為之積極證據而言（未有陳列數據而認定傾向，不
    怕失誤認定？亦有黑箱之嫌），該項證據必須適合於被告犯
    罪事實之認定，始得採為斷罪之資料（最高法院69年台上字
    第4913號判例意旨參照）。而認定不利於被告之事實，需依
    積極證據，苟證據不足為不利於被告事實之認定時，即應為
    有利於被告之認定，更不必有何有利之證據；且被告之抗辯
    或反證縱屬虛偽，仍不能以此資為積極證據應予採信之理由
    （最高法院30年上字第816號、30年上字第482號判例意旨參
    照）。
　㈡法務部於民國110年3月26日修正，公告關係「前科紀錄與行
    為表現第一項毒品犯罪相關司法紀錄」，計分方式由原來每
    筆（次）10分總分不設上限，修正為每筆（次）5分總分上
    限為10分，第3項其他犯罪相關紀錄，計分方式由原本每筆
    （次)2分，總分不設上限，修正為每筆（次）2分總分上限
    為10分，有法務部110年度3月26日法矯字第11006001760號
    函檢送之「紀錄表」及「說明手冊」。雖有明文公告，檢察
    官聲請裁定被告強制戒治文，卻省略明確數據。難道無法透
    明化？是否保有關說空間？此言論非空穴來風。被告於勒戒
    處所自行筆記近百人勒戒案例，該戒治的卻成功，該成功的
    卻戒治，案例不在少數。究竟標準為何？為何不健全的行政
    處分又不容他人抗辯？是否應驗官官相護之情。
　㈢被告於勒戒期間，與家屬互動頻繁，每週皆有書信往返，而
    由於疫情嚴峻之故，家屬來會客時，被告請家屬盡量避開公
    眾場所，不必舟車勞頓往返以防疫，此情況被告有向上級主
    管報備，故被告依舊能有得扣會客10分、書信4分，共14分
    之權力。
　㈣又被告因槍砲彈藥刀械管制條例，判刑3年9月，執行通緝而
    被捕，依比例原則，3年9月足抵為其不得逾1年之強制戒治
    ；又依邏輯推論，心理師是如何論斷出被告在執行3年9月後
    ，仍然有其施用傾向？其專業依據如何？
　㈤被告依刑事訴訟法第403條第1項規定提出抗告之申請，請將
    原裁定撤銷，為更合法律之裁定等語。
三、按觀察、勒戒後，檢察官或少年法院（地方法院少年法庭）
    依據勒戒處所之陳報，認受觀察、勒戒人無繼續施用毒品傾
    向者，應即釋放，並為不起訴之處分或不付審理之裁定；認
    受觀察、勒戒人有繼續施用毒品傾向者，檢察官應聲請法院
    裁定或由少年法院（地方法院少年法庭）裁定令入戒治處所
    強制戒治，其期間為6個月以上，至無繼續強制戒治之必要
    為止，但最長不得逾1年，毒品危害防制條例第20條第2項定
    有明文。次按受觀察、勒戒人在所進行觀察、勒戒之醫療處
    置，應依醫師之指示為之；勒戒處所應注意觀察受觀察、勒
    戒人在所情形，經醫師研判其有或無繼續施用毒品傾向後，
    至遲應於觀察、勒戒期滿7日前，陳報該管檢察官或少年法
    院（庭）。觀察勒戒處分執行條例第7條、第8條第1項分別
    定有明文。據此，執行毒品觀察勒戒之主管機關行政院法務
    部，依職權制定「有無繼續施用毒品傾向評估標準」，且為
    提升觀察勒戒之評估效度，並藉重行政院衛生福利部的醫療
    專業意見，洽請行政院衛生福利部協助研修，案經該署委託
    社團法人臺灣成癮科學學會辦理，並邀集專家學者及相關機
    關研商後修正，從而修正「有無繼續施用毒品傾向評估標準
    評分說明手冊」及「有無繼續施用毒品傾向評估標準紀錄表
    」，嗣因毒品危害防制條例修正及109年11月18日最高法院
    刑事大法庭109年度台上大字第3826號裁定變更適用觀察、
    勒戒處遇之對象、標準及頻率，為此法務部與衛生福利部及
    專家學者業對於上述「有無繼續施用毒品傾向評估標準」，
    就評分項目、前科紀錄有所調整，並於110年3月26日生效，
    此有法務部110年3月26日法矯字第11006001760號函、司法
    院110年3月31日院台廳刑一字第1100009358號函可參。再按
    有無繼續施用毒品傾向之評估標準，並非完全以受勒戒人勒
    戒後之結果為準，勒戒前之各種情況，仍應作為評估之依據
    。依110年3月26日公布實施新修正之「有無繼續施用毒品傾
    向評估標準評分說明手冊」規定，係以前科紀錄與行為表現
    、臨床評估、社會穩定度三項合併計算分數，每一大項皆有
    靜態因子與動態因子。先以靜態因子分數評分，靜態因子分
    數總分在60分（含）以上為「有繼續施用毒品傾向」；60分
    以下，與動態因子分數相加，如果總分在60分（含）以上，
    為「有繼續施用毒品傾向」。是被告有無「繼續施用毒品傾
    向」，係依具體個案之臨床實務及相關事證等情綜合判定，
    有其相當之專業依據及標準，且涉及專門醫學。又衡酌強制
    戒治之目的，係為協助施用毒品者戒斷毒品之心癮及身癮所
    為之一種保安處分類型，而該評估標準係適用於每一位受觀
    察勒戒處分之人，具一致性、普遍性、客觀性。倘綜合判斷
    之結果，其所為之評估由形式上觀察，無擅斷或濫權等明顯
    不當之情事，法院宜予尊重。
四、經查：
  ㈠本件被告基於施用第二級毒品甲基安非他命之犯意，於110年
    8月10日23時許，在嘉義市○區○○里00鄰○○○街00號0樓0住處
    房間內，以將甲基安非他命置入玻璃管內燒烤後吸食煙霧方
    式，施用第二級毒品甲基安非他命1次。嗣於110年8月11日1
    1時15分，在嘉義市政府警察局，經警採尿送驗，結果呈安
    非他命、甲基安非他命及嗎啡陽性反應之事實，業經被告坦
    承不諱，並有正修科技大學超微量研究科技中心尿液檢驗結
    果報告1紙附卷可稽，被告施用第二級毒品之犯行堪以認定。
　㈡而被告前於94年間，因施用毒品案件，於104年6月3日觀察、
    勒戒執行完畢等情，有臺灣高等法院被告前案紀錄表1份在
    卷可考。被告於上開觀察、勒戒執行完畢釋放後3年後，再
    犯本件施用第二級毒品罪，經原審法院以110年度毒聲字第5
    04號裁定令入勒戒處所觀察、勒戒，於111年3月24日入法務
    部矯正署臺南看守所附設勒戒處所施以觀察、勒戒，有前揭
    裁定、被告之前案紀錄表、臺灣嘉義地方檢察署檢察官觀察
    勒戒處分執行指揮書存卷足憑。據此，被告本次施用毒品之
    犯行，距前次觀察、勒戒執行完畢釋放後已逾3年，而原審
    法院裁定被告送觀察、勒戒後，經法務部矯正署臺南看守所
    附設勒戒處所評分結果，前科紀錄與行為表現35分、臨床評
    估25分、社會穩定度2分，合計62分（靜態因子59分、動態
    因子3分），綜合判斷為「有繼續施用毒品傾向」等節，有
    上開裁定、法務部矯正署臺南看守所111年5月4日南所衛字
    第11100049310號函暨所附「有無繼續施用毒品傾向證明書
    」、「有無繼續施用毒品傾向評估標準紀錄表」各1份在卷
    足憑。因上開評估，乃法務部矯正署臺南看守所附設勒戒處
    所具相關專業知識經驗人士在被告觀察、勒戒期間，依其本
    職學識評估被告之前科紀錄與行為表現、臨床評估、社會穩
    定度後所為之綜合判斷，具有科學驗證所得之結論，自得憑
    以判斷被告有無繼續施用毒品傾向之證明，且由形式上觀察
    ，並無擅斷或濫權等明顯不當之情事，法院宜予尊重其行政
    職權之行使及專業之判斷。上開評估紀錄表均已詳細標列各
    項評分項目及評分標準，與前揭勒戒處所評分說明手冊規定
    並無不合，且勒戒處所之組織、人員之資格及執行觀察、勒
    戒相關程序，暨判斷施用毒品者，有無繼續施用毒品傾向，
    均有相關法令嚴格規範，非可恣意而為，該所綜合判斷認被
    告仍有繼續施用毒品之傾向，自應依法對被告施予強制戒治
    。從而，原裁定依據上開法務部矯正署臺南看守所附設勒戒
    處所有無繼續施用毒品傾向證明書及評估標準紀錄表所載之
    綜合判斷結果，認被告有令入戒治處所施以強制戒治之必要
    ，於法有據，並無違誤或不當之處。且上開裁定業於111年5
    月12日送達檢察官而生效。
　㈢被告雖以前揭意旨提出抗告，然查：
　⒈評斷有無吸食毒品傾向，係一具體個案之臨床實務及相關事
    證等情綜合判斷，有其相當之專業依據及標準，且涉及專門
    醫學，又衡酌強制戒治之目的，係為協助施用毒品者戒斷毒
    品之心癮及身癮所為之一種保安處分類型，而「有無繼續施
    用毒品傾向評估標準表」所列之評估標準係適用於每一位受
    觀察、勒戒處分之人，具一致性、普遍性、客觀性，綜合判
    斷之結果，業如前述。又上開評估標準均有評分者的具體醫
    師代號，表彰評分者為其評分結果負責，而有所據。是被告
    固以前詞提出抗告，然評斷有無吸食毒品傾向，係一具體個
    案之臨床實務及相關事證等情綜合判斷，有其相當之專業依
    據及標準，且涉及專門醫學，又衡酌強制戒治之目的，係為
    協助施用毒品者戒斷毒品之心癮及身癮所為之一種保安處分
    類型，而「有無繼續施用毒品傾向評估標準表」所列之評估
    標準係適用於每一位受觀察、勒戒處分之人，具一致性、普
    遍性、客觀性，綜合判斷之結果，業如前述。又上開評估標
    準均有評分者的具體醫師代號，表彰評分者為其評分結果負
    責，而有所據。本件「有無繼續施用毒品傾向評估標準紀錄
    表」已是按照依110年3月26日公布實施新修正之「有無繼續
    施用毒品傾向評估標準評分說明手冊」規定評分，且按司法
    實務或醫學臨床上，具有毒品前科紀錄者，或因長期有機會
    接觸毒品，或因欲藉由毒品作用暫時隔絕現實環境，其反覆
    性、繼續性地再犯施用毒品犯行之機率，確實較沒有毒品前
    科者高，因此上開評估標準方會將勒戒人之前科紀錄列入重
    要之評分項目，且於評分說明手冊明訂，復皆設有項目計分
    之合理上限，業已降低各評分項目所可能造成之過度影響，
    故將上開因素列為評分項目，與戒斷毒品目的之達成間具有
    實質關聯，無違一事不二罰之原則。又強制戒治乃屬保安處
    分，旨在徹底根除被告之毒癮，與刑罰之目的不同，是被告
    縱因另案需執行刑罰，仍無從替代強制戒治。是被告徒以「
    被告因槍砲彈藥刀械管制條例，判刑3年9月，執行通緝而被
    捕，依比例原則，3年9月足抵為其不得逾1年之強制戒治；
    又依邏輯推論，心理師是如何論斷出被告在執行3年9月後，
    仍然有其施用傾向？其專業依據如何？」云云，提起本件抗
    告，並無具體指摘原裁定有何違法、不當之處，其請求撤銷
    原裁定，自無可採。
　⒉又抗告意旨另以「被告於勒戒期間，與家屬互動頻繁，每週
    皆有書信往返，而由於疫情嚴峻之故，家屬來會客時，被告
    請家屬盡量避開公眾場所，不必舟車勞頓往返以防疫，此情
    況被告有向上級主管報備，故被告依舊能有得扣會客10分、
    書信4分，共14分之權力」云云，然觀之本件「有無繼續施
    用毒品傾向評估標準紀錄表」之「社會穩定度」一欄，被告
    除在「工作」項目，因係從事「兼職」工作，而有被加計2
    分外，其餘「家庭」項目，因家人無藥物濫用、家人有訪視
    及出所與家人同住，故均得0分，並未為不利之加計。至被
    告所述有「扣會客10分、書信4分，共14分之權力」云云，
    而上開標準表僅有加分項目，並無扣分項目，故被告上述抗
    告意旨，亦無可採。
五、綜上，原審法院依據檢察官之聲請，依毒品危害防制條例第
    20條第2項規定，裁定被告令入戒治處所施以強制戒治，其
    期間為6個月以上，至無繼續強制戒治之必要為止，但最長
    不得逾1年，經核並無不合。被告所提抗告意旨經核均無可
    採，其抗告為無理由，應予駁回。
據上論斷，應依刑事訴訟法第412條，裁定如主文。
中　　華　　民　　國　　111 　年　　5 　　月　　30　　日
                  刑事第四庭    審判長法  官  郭玫利
                                      法  官  林臻嫺 
                                      法  官  曾子珍
以上正本證明與原本無異。
不得再抗告。
　　　　　　　　　　　　　　　　　　　書記官  李淑惠　　
中　　華　　民　　國　　111 　年　　5 　　月　　30　　日